【裁判字號】    97,訴,37
【裁判日期】    971202
【裁判案由】    土地所有權移轉登記
【裁判全文】
臺灣臺東地方法院民事判決                97年度訴字第37號
原      告  丙○○
            己○○○
共      同
訴訟代理人  邱聰安律師
被      告  戊○○
訴訟代理人  林文淵律師
複 代理 人  庚○○
上列當事人間請求土地所有權移轉登記事件，本院於民國97年11
月18日言詞辯論終結，判決如下：
    主      文
原告之訴駁回。
訴訟費用由原告負擔。
    事實及理由
一、原告主張：坐落臺東縣成功鎮○○段828地號土地（下稱系
    爭土地），係原告夫妻於民國58年4月間購買，信託登記於
    原告之次子即被告戊○○（原名田允發，於91年6月26日改
    名）名下。因原告己○○○患有肺癌，於95年11月27日病情
    危急，只能躺在房間床上靠製氧機、氧氣罩維生，原告丙○○深怕失去妻子，精神不穩定，故於當晚召集子女至原告住
    處，並在緊急情況下決定以抽籤方式決定由何人得以新臺幣
    （下同）200,000元價金購買系爭土地，嗣經抽籤結果，由
    被告中籤。惟系爭土地乃原告夫妻共有，於95年11月27日，
    原告己○○○神志已陷入不清之狀態，根本不知有抽籤之事
    ，原告丙○○並無單獨終止信託之權利，其後原告己○○○
    因治療得妥，精神狀態恢復，於知悉上情後，乃與原告丙○○共同以本件起訴狀繕本之送達為向被告終止信託法律關係
    之意思表示，請求被告將系爭土地所有權移轉登記返還予原
    告等語。並聲明：被告應將系爭土地之所有權移轉登記予原
    告共有。
二、被告則以：系爭土地係被告父親即原告丙○○於58年4月14
    日購買，於同年5月20日信託登記於被告名下。原告雖主張
    系爭土地為原告二人共有，然原告二人未約定夫妻財產制，
    自應適用聯合財產制，依民法親屬編施行法第1條，及74年6
    月3日修正公布前之民法親屬編第1017條第2項規定，系爭土
    地屬夫即原告丙○○所有。於95年11月27日，原告二人與原
    告之子女乙○○○、田富昌、丁○○、田美麗、田淑美、田
    錦祥及被告，以及代表原告之女陳田秀惠到場之孫女辛○○
    、乙○○○之夫甲○○、被告之妻潘秀碧等12人相聚於原告
    住處，經在客廳者即原告丙○○，與乙○○○、田富昌、丁○○、田美麗、田淑美、田錦祥、辛○○及被告等9人商議
    後，原告丙○○表示由其子女8人抽籤，抽中者得以200,000
    元代價取得系爭土地。嗣經抽籤結果，第一次中籤者為辛○○，惟辛○○即以電話與其母陳田秀惠聯絡後為棄權之表示
    ，第二次抽籤則由被告抽中，被告隨於95年11月30日依上開
    與原告丙○○之約定，將200,000元交由被告之妻潘秀碧轉
    交原告丙○○收受，原告丙○○則於收到200,000元同時，
    將系爭土地之權狀正本及1枚刻有被告原姓名「田允發」之
    印章，連同原本裝該權狀及印章之牛皮紙袋交予潘秀碧轉交
    予被告。原告丙○○於抽籤當時精神狀態正常，原告己○○○亦因服用特效藥而出院，精神狀態已恢復，並非如原告主
    張只能躺在床上靠氧氣機維生，因此系爭土地已因上開約定
    而由被告於95年11月30日購買取得，僅因系爭土地早於58年
    間即登記於被告名下，故無再為所有權移轉登記之必要等語
    置辯。並聲明：原告之訴駁回。
三、下列事實，為兩造所不爭執，並有土地登記謄本（卷第8頁
    ）土地異動索引影本（卷第23頁）、原告二人及其子女之戶
    籍謄本（卷第25-34頁）、被告淡水第一信用合作社存摺影
    本（卷第35-36頁）、「田允發」印文1枚（卷第37頁）、牛
    皮紙袋影本2紙（卷第38-39頁）、臺東縣成功地政事務所辦
    理逕為變更登記申請書影本（卷第41-42頁）、土地登記申
    請書影本（卷第44-46頁）等件在卷可稽，堪信為真實：
（一）系爭土地係原告丙○○或原告二人於58年4月14日購入，
      並於58年5月20日信託登記於被告名下（原登記為被告原
      名田允發，於91年6月26日更名為戊○○）。
（二）於95年11月27日，原告二人與原告之子女乙○○○、田富
      昌、丁○○、田美麗、田淑美、田錦祥、被告，以及陳田
      秀惠之女辛○○、乙○○○之夫甲○○、被告之妻潘秀碧
      等12人相聚於原告二人住處，後經在客廳者即原告丙○○
      ，與乙○○○、田富昌、丁○○、田美麗、田淑美、田錦
      祥、辛○○及被告等9人協商後，原告丙○○表示由其子
      女8人抽籤，抽中者以200,000元代價取得系爭土地。第一
      次抽中籤者為辛○○，惟經辛○○以電話與其母陳田秀惠
      聯絡後為棄權之表示，第二次抽籤則由被告抽中，被告隨
      於95年11月30日將200,000元交由被告之妻潘秀碧轉交原
      告丙○○收受，原告丙○○則於收到200,000元同時，將
      系爭土地之權狀正本及1枚刻有被告原姓名「田允發」之
      印章，交予潘秀碧轉交予被告。
四、兩造爭執之事項如下：
（一）系爭土地於58年4月14日購入時，係原告丙○○所有或原
      告丙○○及原告己○○○共有？
（二）系爭土地是否已於95年11月30日由被告取得所有權？
（三）原告主張於97年2月25日以起訴狀表示終止與被告之信託
      關係，並請求被告將系爭土地所有權移轉登記於原告共有
      ，有無理由？
五、經查：
（一）按當事人主張有利於己之事實者，就其事實有舉證之責任
      ，民事訴訟法第277條定有明文。查系爭土地係於58年5月
      20日以於58年4月14日買賣為原因移轉登記於被告名下，
      固為兩造所不爭執，惟原告主張系爭土地係原告二人共同
      購買，為原告二人所共有乙情，則為被告否認，是原告就
      此一有利於己之主張，自負有舉證之責任，然原告並未就
      任何關於系爭土地之買賣契約，或支付系爭土地價款之資
      金來源提出證據供本院審酌，而本院經向臺東縣成功地政
      事務所函詢結果，則以：系爭土地買賣移轉登記資料已逾
      保存年限銷燬等語，亦有該所97年10月24日東成地登記字
      第0970004300號函1紙在卷可參（卷第168頁），從而，原
      告空言主張系爭土地係由原告共同出資購買云云，尚屬乏
      據。至證人即原告三子丁○○、四女田美麗固分別到庭證
      稱：系爭土地係原告二人共同購入，乃原告二人共有等語
      （見本院97年10月21日言詞辯論筆錄，卷第153-159頁）
      ，惟證人分別為原告子、女，並參與系爭土地抽籤之事，
      於本件有利害關係，證人田美麗且當庭指稱：被告較壞、
      對父母無情等語（見同上筆錄，卷第158頁），故其等所
      言難免偏袒原告，而無法遽信，參以系爭土地係於58年間
      購入登記於被告名下，斯時證人丁○○、田美麗分別為12
      、8歲之童，實難令人相信其等明暸系爭土地交易狀況。
      反之，被告所陳於95年11月27日在原告住處之抽籤情形乃
      為原告所不爭執，衡諸情理，倘非包括證人在內之在場諸
      人均知悉原告丙○○就系爭土地有單獨處分之權，豈會在
      原告丙○○為上開決定時均未異議並與之協議，繼而進行
      抽籤事宜？再由本件被告於中籤之後未及數日即交付200,
      000元予原告丙○○，及系爭土地所有權狀、印鑑章均係
      原告丙○○保管並交付被告等情觀之，益徵系爭土地係原
      告丙○○所有，而非原告二人共有，是原告上開主張，並
      不足採，被告抗辯系爭土地係原告丙○○單獨所有，信託
      登記於被告名下等情，則堪予採信。
（二）系爭土地係原告丙○○信託登記在被告名下，既經認定如
      上，而其後抽籤、支付價款、交付土地所有權狀及印章諸
      情復為兩造所不爭執，則被告抗辯系爭土地於95年10月30
      日時已由原告丙○○終止信託關係並將所有權移轉於被告
      等情，應堪認定。雖證人丁○○、田美麗另證稱：當日抽
      籤只是約定中籤者須拿200,000元出來，做為支付靈骨塔
      之價金，但並無購買系爭土地之權利云云，惟上開證詞顯
      與前揭四、（二）所示之兩造不爭執事項相違，且苟如證
      人所稱，中籤者僅有支付200,000元之義務，而無任何權
      利，然被告既與原告不合，如何情願在此條件下加入抽籤
      ，又豈容第一次中籤者即代表陳田秀惠到場之辛○○放棄
      應盡之義務，而改由第二次中籤之被告承擔義務，是證人
      上開所言，乃有違常情，要難採信。再者，由被告於95
      年10月27日中籤後，隨即於同年月30日透過其妻潘秀碧交
      付200,000元予原告丙○○，原告丙○○則於收受200,000
      元同時，交付系爭土地之權狀、印鑑章予潘秀碧轉交被告
      等時間點觀之，益證被告於95年10月27日已與原告丙○○
      達成買賣系爭土地之合意，並於97年10月30日完成交付買
      賣價金及所有權之移轉無疑。是以，被告辯稱系爭土地已
      於95年11月30日由被告取得所有權等語，亦堪值採信。
（三）原告己○○○既非系爭土地原所有權人，與被告間就系爭
      土地亦無何信託關係可言，其以訴狀為終止信託關係之意
      思表示，自不生任何效力；而原告丙○○既已於95年10月
      30日終止信託關係並移轉系爭土地所有權於被告，亦無從
      再為終止。從而，原告二人主張於97年2月25日以起訴狀
      表示終止與被告之信託關係，並請求被告將系爭土地所有
      權移轉登記於原告共有，並無理由。
六、綜上，原告不能證明系爭土地原為原告共有，而系爭土地已
    於95年11月30日由被告取得所有權，故原告主張終止信託關
    係，訴請被告將系爭土地所有權移轉登記予原告，為無理由
    ，應予駁回。
七、本件事證已臻明確，兩造其餘之攻擊或防禦方法，經本院斟
    酌後，認均不足以影響本判決之結果，自無逐一詳予論駁之
    必要，附此敘明。
據上論結，原告之訴為無理由，依民事訴訟法第78條、第85條第
1項，判決如主文。
中    華    民    國    97    年    12    月     2    日
                        民事庭法  官  范乃中
以上正本係照原本作成。
如對本判決上訴，須於判決送達後20日內向本院提出上訴狀。
中    華    民    國    97    年    12    月     3    日
                              書記官  許瑞權


司法院資訊處製作；財團法人民間司法改革基金會備份。
